---
title: "Práctica Introducción a la programación"
author: 
  - name: "[Antonio J. Pérez-Luque](equipo/perez_luque)"
    orcid: 0000-0002-1747-0469
    email: antonio.perez@inia.csic.es
    affiliation: Instituto de Ciencias Forestales (CIFOR) | INIA-CSIC (Madrid)
date: 2025-01-21
modulo: Introducción a la Programación
practica: 1
format: html
number-sections: true
number-depth: 4
crossref:
  fig-title: Figura     # (default is "Figure")
  tbl-title: Tabla     # (default is "Table")
  title-delim: .     # (default is ":")
  fig-prefix: Figura
  tbl-prefix: Tabla
  ref-hyperlink: true
  sec-prefix: ""
  sec-labels: alpha
---

# Introducción {.unnumbered}

En esta práctica, vamos a aplicar diferentes conceptos aprendidos en el modulo de [Introducción a la Programación](../modulos/programacion.qmd). Vamos a preparar un conjunto de datos para llevar a cabo un análisis de la productividad forestal estimada con satélite en pinares de repoblación. En 12 parcelas de pinares de repoblación (*Pinus* sp), pertenecientes a 4 especies diferentes (*P. halepensis*, *P. nigra*, *P. pinaster*, *P. sylvestris*) y distribuidas en un gradiente altitudinal (*low*, *medium*, *high*), hemos medido distintas variables climáticas. 

<!---
Los datos se encuentran organizados en archivos `csv` e incluyen información climática, de productividad primaria neta (NPP), y de índices de verdor (el Índice de vegetación de diferencia normalizada o [NDVI](https://es.wikipedia.org/wiki/%C3%8Dndice_de_vegetaci%C3%B3n_de_diferencia_normalizada); y el [EVI](https://en.wikipedia.org/wiki/Enhanced_vegetation_index)). 

--->

# Objetivos

- Aplicar herramientas de programación para importar, limpiar y preparar datos para análisis.
- Computar algunos estadísticos
- Visualizar datos mediante gráficos para identificar patrones y diferencias.

## Estructura de los datos 

Los datos brutos están en este [enlace](../assets/ext_data/data_pine/clima.zip) y constan de: 

- **Datos climáticos**. La subcarpeta `/clima` contiene 12 archivos de datos climáticos para las diferentes parcelas. Cada archivo tiene información de temperatura media mensual (`monthly_tmed`), precipitación mensual (`monthly_prec`) y evapotranspiración mensual (`monthly_pet`) para cada parcela (indicada en el nombre del archivo). Asimismo contiene el año y el mes de la observación. 

<!---

- **Productividad primaria neta (NPP)**. Datos de NPP obtenidos a partir de [satélite MODIS](https://modis.gsfc.nasa.gov/data/dataprod/mod17.php) para cada una de las parcelas de pinar que estamos monitorizando. Este dataset contiene las siguientes variables: `year`, `npp` (Kg C /m^2^), `sp_code`: código de la especie (halepensis, nigra, pinaster y sylvestris); `elev_code`: código de la elevación (low, medium, high); y una combinación de ambas (`sp_elev`) que representa el nombre de la parcela. 

- **Índices de vegetación (EVI y NDVI)**. Valores de EVI y NDVI en las parcelas. Este dataset incluye las siguientes variables: `EVI` y `NDVI` (índices de vegetación), `Specie`: especie observada, `date`: fecha de observación (en formato YYYYMMDD), `elev_code`: código de la elevación (low, medium, high), y sp_code: código de la especie (halepensis, nigra, pinaster y sylvestris).
--->

# Actividades

1. Escribe un bucle que lea los archivos climáticos y los guarde en una lista, pero añadiendo el nombre de cada sitio (obtenido del nombre del archivo). 

```{r clima-bucle}
#| eval: FALSE
#| echo: FALSE 

# Cargar librerías necesarias
library("tidyverse")

# Leer todos los archivos climáticos
path_clima <- "../assets/ext_data/data_pine/clima"
archivos_clima <- list.files(path_clima, full.names = TRUE, pattern = "*.csv")


clima <- vector(mode = "list", length = length(archivos_clima))

for (i in seq_along(archivos_clima)) {
  aux <- read_csv(archivos_clima[i]) |> 
    mutate(sp_elev = basename(archivos_clima[i])) |> 
    mutate(sp_elev = str_remove_all(sp_elev, ".csv")) |> 
    mutate(sp_elev = str_remove_all(sp_elev, "clima_"))
  
  clima[[i]] <- aux 
}
```

2. ¿Podríamos generar un dataframe homogéneo a partir de la lista generada? 

```{r clima-df}
#| eval: FALSE
#| echo: FALSE
 
df_clima <- bind_rows(clima)
```

3. Calcula los valores promedio de temperatura media anual por sitio; y por especie. 

```{r temp}
#| eval: FALSE
#| echo: FALSE

df <- df_clima |> 
  separate(sp_elev, into = c("sp_code", "elev_code"), remove = FALSE)

temp_sitio <- df |> 
  group_by(sp_elev) |> 
  summarise(tmed = mean(monthly_tmed, na.rm=TRUE))
  

temp_sp <- df |> 
  group_by(sp_code) |> 
  summarise(tmed = mean(monthly_tmed, na.rm=TRUE))

```


4. Calcula los valores promedio (y la desviación estándar) de la precitación acumulada anual por sitio; y por especie. ¿Podrías realizar un gráfico de barras con los promedios de la precipitación? ¿Y añadirle las desviaciones estándar?


```{r prec}
#| eval: FALSE
#| echo: FALSE

prec_sitio <- df |> 
  group_by(sp_elev, year) |> 
  summarise(prec_anual = sum(monthly_prec)) |> 
  ungroup() |> 
  group_by(sp_elev) |> 
  summarise(prec_anual_mean = mean(prec_anual, na.rm=TRUE),
            prec_anual_sd = sd(prec_anual, na.rm=TRUE))
  

prec_sp <- df |> 
  group_by(sp_code, year) |> 
  summarise(prec_anual = sum(monthly_prec)) |> 
  ungroup() |> 
  group_by(sp_code) |> 
  summarise(prec_anual_mean = mean(prec_anual, na.rm=TRUE),
            prec_anual_sd = sd(prec_anual, na.rm=TRUE))

```

```{r prec-plot}
#| eval: FALSE
#| echo: FALSE

plot_sitio <- prec_sitio |> 
  ggplot(aes(x=sp_elev, y=prec_anual_mean)) +
  geom_bar(stat = "identity") +
  geom_errorbar(aes(ymin = prec_anual_mean - prec_anual_sd,
                    ymax = prec_anual_mean + prec_anual_sd), width = .2) 
  

plot_sp <- prec_sp |> 
  ggplot(aes(x=sp_code, y=prec_anual_mean)) +
  geom_bar(stat = "identity") +
  geom_errorbar(aes(ymin = prec_anual_mean - prec_anual_sd,
                    ymax = prec_anual_mean + prec_anual_sd), width = .2) 
  
```




<!---
### Agregar Variables Auxiliares
## Análisis de Productividad Forestal
### Calcular Estadísticas Descriptivas para NPP

```{r}
#| eval: FALSE
#| echo: FALSE
# Leer datos de NPP
npp <- read_csv("data_pine/npp.csv")

# Calcular media y desviación estándar por sitio y especie
estadisticas_npp <- npp |> 
  group_by(sitio, especie) |> 
  summarise(
    media_npp = mean(NPP, na.rm = TRUE),
    sd_npp = sd(NPP, na.rm = TRUE)
  )

# Mostrar resultados
print(estadisticas_npp)
```

### Visualizar Comparación de NPP

```{r}
#| eval: FALSE
#| echo: FALSE
ggplot(estadisticas_npp, aes(x = especie, y = media_npp, fill = sitio)) +
  geom_bar(stat = "identity", position = "dodge") +
  labs(
    title = "Comparación de NPP entre especies",
    x = "Especie",
    y = "Media de NPP"
  ) +
  theme_minimal()
```

## Índices de Verdor

### Limpieza y Preparación de Datos de NDVI

```{r}
#| eval: FALSE
#| echo: FALSE
# Leer datos de NDVI y EVI
iv_raw <- read_csv("data_pine/iv_raw.csv")

# Limpieza y preparación
iv_preparado <- iv_raw |> 
  rename_with(~ str_to_lower(.)) |> 
  mutate(
    fecha = as.Date(as.character(fecha), format = "%Y%m%d"),
    especie = str_remove(especie, "-")
  ) |> 
  drop_na()

# Verificar datos
head(iv_preparado)
```

### Análisis de NDVI por Sitio

```{r}
#| eval: FALSE
#| echo: FALSE
ndvi_estadisticas <- iv_preparado |> 
  group_by(sitio, especie, elevacion) |> 
  summarise(
    media_ndvi = mean(ndvi, na.rm = TRUE),
    sd_ndvi = sd(ndvi, na.rm = TRUE)
  )

# Visualización
ggplot(ndvi_estadisticas, aes(x = sitio, y = media_ndvi, fill = especie)) +
  geom_bar(stat = "identity", position = "dodge") +
  labs(
    title = "Comparación de NDVI entre sitios",
    x = "Sitio",
    y = "Media de NDVI"
  ) +
  theme_minimal()
```
---> 

## Entrega

::: {.callout-important}
### Material a entregar
Cada alumno debe entregar una carpeta (en formato comprimido o `.zip`) que contenga:

- El código R utilizado para realizar las actividades.
- Los datos generados (como tablas de estadísticas descriptivas).
- Los gráficos solicitados en los ejercicios.
:::

# Recursos

Para la realización de este ejercicio práctico puedes consultar los materiales del módulo: [Introducción a la Programación](../modulos/programacion.qmd), y además, estos otros:  

- [Documentación oficial de R](https://www.r-project.org/)
- [Tidyverse](https://www.tidyverse.org/)
- [ggplot2](https://ggplot2.tidyverse.org/)
